臺灣臺中地方法院刑事判決　　　　　　　　　　　　　　九十年度易字第九一四號
　　公　訴　人　臺灣臺中地方法院檢察署檢察官
　　被　　　告　丁○○
　　　　　　　　乙○○
右列被告因違反證券交易法案件，經檢察官提起公訴（九十年度偵字第二七五四號）
，本院判決如左：
    主  文
丁○○、乙○○均無罪。
    理  由
一、公訴意旨略以：被告乙○○與其妻丁○○明知未經主管機關財政部證券暨期貨管
    理委員會核准，不得經營證券業務，竟仍基於共同犯意之聯絡，在臺中市○○街
    一六二號設立「采金投資理財顧問中心」（下稱采金中心），並基於概括犯意，
    自民國（下同）八十九年三月間某日起迄同年六月二十一日止，以刊登報紙廣告
    或網路留言等方式，從事未上市、未上櫃公司股票之銷售業務，而其交易方式則
    要求客戶填註「委託買賣股票確認書」，並將款項匯入臺中市第七信用銀行健行
    分行之帳戶內，所銷售之未上市、未上櫃公司之股票主要為奇美電子股份有限公
    司（下稱奇美電子）、東森寬頻網路股份有限公司（下稱東森寬頻網路）之股票
    ，而奇美電子股票為每股新臺幣（下同）八十元至八十五元，東森寬頻網路股票
    則為每股十元。嗣於八十九年六月二十一日，為法務部調查局臺中縣調查站在上
    址查獲，因認被告丁○○、乙○○係涉有違反證券交易法第十八條第一項、第二
    十二條第一項、第四十四條第一項之規定，應依證券交易法第一百七十五條論處
    云云。
二、就公訴人指訴被告二人涉有違反證券交易法第十八條第一項部分：
    按證券交易法第十八條第一項係規定：「經營證券投資信託事業、證券金融事業
    、證券投資顧問事業、證券集中保管事業或其他證券服務事業，應經主管機關之
    核准。」依上開條文，所謂「證券投資信託事業」之定義，因被告二人行為後，
    證券投資信託事業管理規則迭有修正，應依最有利被告二人之規定，即依八十五
    年三月一日行政院修正公布之證券投資信託事業管理規則第二條規定，係指經營
    左列業務之事業：「一、發行受益憑證募集證券投資信託基金。二、運用證券投
    資信託基金從事證券及其相關商品之投資。三、其他經財政部證券管理委員會核
    准之有關業務。」而言；所謂「證券金融事業」之定義，因被告二人行為後，證
    券金融事業管理規則亦有修正，應依最有利被告二人之規定，即依八十一年六月
    三日行政院修正公布之證券金融事業管理規則第二條、第五條之規定，係指「予
    證券投資人或證券商融通資金或融券之事業」，係經營左列業務：「一、有價證
    券買賣之融資融券。二、對證券商之轉融通。三、其他經證管會核准之有關業務
    。」而言。所謂「證券投資顧問事業」之定義，因被告二人行為後，證券投資顧
    問事業管理規則亦有修正，應依最有利被告二人之規定，即依七十二年十月六日
    行政院訂定發布之證券投資顧問事業管理規則第二條、第五條之規定，係指「收
    取報酬提供證券顧問服務之事業」，係經營左列業務：「一、接受委任，對證券
    投資有關事項提供研究分析意見或建議。二、發行有關證券投資之出版品。三、
    舉辦有關證券投資之講習。四、其他經財政部證券管理委員會核准之有關證券投
    資顧問業務。」而言。所謂「證券集中保管事業」之定義，因被告二人行為後，
    證券集中保管事業管理規則亦有修正，應依最有利被告二人之規定，即依七十八
    年八月十六日行政院訂定發布之證券集中保管事業管理規則第二條第一項、第五
    條之規定，係指「經營有價證券之保管及帳簿劃撥之事業」，係經營左列業務：
    「一、有價證券之保管。二、有價證券買賣之交割或設質交付之帳簿劃撥。三、
    有價證券帳簿劃撥事務之電腦處理。四、代辦公開發行公司股務事項。五、其他
    經財政部證券管理委員會核准之有關業務。」而言。查本件依起訴書所載之犯罪
    事實，係認被告二人係在臺中市○○街一六二號設立采金中心，從事未上市、未
    上櫃公司股票即奇美電子、東森寬頻網路股票之銷售業務云云，惟查，被告二人
    縱有設立采金中心，然遍查全卷，依證人丙○○、甲○○、王美娥之證詞，均未
    言及被告二人有收取報酬提供證券顧問服務，又遍查扣案證物采金中心招攬客戶
    廣告單、客戶交易買賣契約書、客戶資料、未上市公司股票影本、招攬客戶廣告
    資料、采金中心買賣未上市股票交易資料、采金中心拜訪日報表、丁○○銷售未
    上市股票收款帳戶、客戶買賣匯款單、未上市企劃及財務說明書，未有任何積極
    證據證明被告二人有為「收取報酬提供證券顧問服務」之事，自難以被告二人所
    設立之采金中心之名稱有「投資理財顧問」之名義，遽即認被告二人有收取報酬
    提供證券顧問服務；復無積極證據證明被告二人除從事未上市、未上櫃公司股票
    之銷售外，尚有經營其他證券投資信託事業、證券金融事業、證券投資顧問事業
    、證券集中保管事業或其他證券服務事業，是尚難以證券交易法第十八條第一項
    相繩，是公訴人指訴被告二人涉有違反證券交易法第十八條第一項部分，顯係有
    誤，應依法為無罪之諭知。
三、就公訴人指訴被告二人涉有違反證券交易法第二十二條第一項部分：
（一）按證券交易法第二十二條第一項規定：「有價證券之募集與發行，除政府債券
      及經財政部核定之其他有價證券外，非經主管機關核准或向主管機關申報生效
      後，不得為之。」所謂有價證券之募集之定義，證券交易法第七條亦有明文：
      「本法所稱之募集，謂發起人於公司成立前或發行公司於發行前，對非特定人
      公開招募股份或公司債之行為。」另有價證券之發行之定義，因被告二人行為
      後，證券交易法第八條「就有價證券發行」之定義亦於八十九年七月十九日修
      正公布施行，法律已有所變更，修正前證券交易法第八條規定「本法所稱發行
      ，謂發行人於募集後製作並交付有價證券之行為。」，修正後證券交易法第八
      條規定「本法所稱發行，謂發行人於募集後製作並交付，或以帳簿劃撥方式交
      付有價證券之行為。」，顯擴大證券交易法所規範之有價證券發行之範圍，是
      被告二人行為後，就證券交易法規範之有價證券發行範圍，法律已有變更，以
      舊法即修正前證券交易法第八條之規定有利於被告二人，是其二人涉嫌違反證
      券交易法第二十二條第一項之行為，自應依據修正前之證券交易法第八條規定
      論之，合先敘明。
（二）有價證券之募集與發行係由發起人或發行人為之，倘非公司之發起人或發行人
      ，自無從為有價證券之募集與發行。查本件依起訴書所載之犯罪事實，係認被
      告二人係在臺中市○○街一六二號設立采金中心，從事未上市、未上櫃公司如
      奇美電子、東森寬頻網路股票之銷售業務云云，惟查，被告二人縱有銷售未上
      市、未上櫃公司之奇美電子、東森寬頻網路之股票，惟銷售與有價證券之募集
      與發行不同，被告二人既非於上開公司成立前或發行公司於發行前為公開招募
      之行為，亦無募集後製作並交付有價證券，自與證券交易法第二十二條第一項
      之構成要件不符，公訴人認被告二人涉有違反證券交易法第二十二條第一項部
      分，顯係有誤，應依法為無罪之諭知。
四、就公訴人指稱被告二人涉有違反證券交易法第四十四條第一項部分：
（一）按刑法第二條規定，行為後法律有變更者，適用裁判時之法律。但裁判前之法
      律有利於行為人者，適用最有利於行為人之法律。查被告二人本件行為之時間
      係自八十九年三月間起至同年六月間止，而被告二人行為後，證券交易法業已
      於八十九年七月十九日修正公布該法第六條、第八條等條文，並自同日施行，
      法律已有所變更，是本件被告二人涉犯違反證券交易法部分之行為，應適用有
      利於行為人之法律。
（二）證券交易法第四十四條第一項規定：「證券商須經主管機關之許可及發給許可
      證照，方得營業；非證券商不得經營證券業務。」而「證券業務」依證券交易
      法第十五條係指有價證券之承銷、有價證券之自行買賣及有價證券買賣之行紀
      或居間而言；而被告二人行為後，證券交易法第六條「有價證券」之定義亦於
      八十九年七月十九日公布施行，法律已有所變更，依修正前證券交易法第六條
      規定有價證券「謂政府債券及公開募集、發行之公司股票、公司債券及經財政
      部核定之其他有價證券」，然依修正後證券交易法第六條則規定有價證券「謂
      政府債券、公司股票、公司債券及經財政部核定之其他有價證券」，將有價證
      券之定義刪除「公開募集、發行」等字，顯擴大證券交易法所規範之有價證券
      之範圍，是被告二人行為後，就證券交易法規範之有價證券範圍，法律已有變
      更，以舊法即修正前證券交易法第六條之規定有利於被告二人，是其二人涉嫌
      違反證券交易法第四十四條第一項之行為，自應依據修正前之證券交易法第六
      條之有價證券定義論，合先敘明。
（三）再按公開募集、發行之公司股票，係指依公司法第一百三十三條、第二百六十
      八條及證券交易法相關規定申請公開募集、發行之股票。而上市股票則指已經
      公開募集、發行之公司股票，依證券交易法第一百三十九條之規定申請上市，
      並經主管機關核准上市之股票而言。故公開募集、發行之公司股票，如經依法
      申請上市並經主管機關核准上市後，始稱為上市公司股票。從而修正前證券交
      易法第六條所規範之對象，不僅是上市公司股票，尚包含已經公開募集、發行
      之公司股票，而不包含未公開發行之股票（臺灣高等法院高雄分院八十五年度
      再字第三號判決、臺灣臺北地方法院八十九年度易字第七五六號判決可資參照
      ）。
（四）本件公訴意旨所指被告二人所涉嫌銷售之股票係奇美電子、東森寬頻網路股票
      ，其中奇美電子股票自八十九年六月二十三日起係公開發行之股票，換言之，
      於八十九年六月二十三日之前係屬非公開發行股票，而東森寬頻網路股票至九
      十一年三月間止尚非屬股票公開發行公司乙節，業經本院函詢財政部證券暨期
      貨管理委員會屬實，有財政部證券暨期貨管理委員會九十一年三月十四日九一
      台財證（一）第一一一七四一號函在卷可參，是奇美電子、東森寬頻網路股票
      於八十九年六月二十三日前，非屬修正前證券交易法第六條所規範之「有價證
      券」甚明，故被告二人涉嫌於八十九年三月間起至同年六月二十一日止，轉介
      販售奇美電子、東森寬頻網路股票之行為既非屬於證券交易法所稱之「『有價
      證券』之承銷、自行買賣、買賣之行紀或居間」，即非證券交易法第四十四條
      所規範之「證券業務」，自與證券交易法第四十四條之構成要件不符，公訴人
      認被告二人涉有違反證券交易法第四十四條第一項部分，顯係有誤，應依法為
      無罪之諭知。
據上論斷，應依刑事訴訟法第三百零一條第一項，判決如主文。
中      華      民      國    九十一    年      七      月      八      日
                                        臺灣臺中地方法院刑事第四庭
                                            法  官    黃  家  慧
右正本證明與原本無異。
如不服本判決，應於判決送達後十日內向本院提出上訴狀，上訴於臺灣高等法院臺中
分院( 須附繕本 )。
                                            書記官
中      華      民      國    九十一    年      七      月      九      日
